臺灣高等法院民事判決　　　　　　　　　 96年度上字第480號
上　訴　人　交通部公路總局第一區養護工程處
法定代理人　甲○○
訴訟代理人　成介之律師
被　上訴人　森榮營造有限公司
法定代理人　乙○○
訴訟代理人　陳文松律師
複　代理人　林美治律師
上列當事人間債務人異議之訴事件，上訴人對於中華民國96 年4
月30日臺灣板橋地方法院95年度訴字第1793號第一審判決提起上
訴，本院於96年10月2日言詞辯論終結，判決如下：
    主      文
上訴駁回。
第二審訴訟費用由上訴人負擔。
    事實及理由
一、上訴人主張：兩造於民國93年11月12日就被上訴人承攬上訴
    人於86年2月18日所發包之「基隆暖暖至宜蘭大溪改善暖暖
    十分寮段基平隧道新建工程」（下稱系爭工程）之工程合約
    ，於行政院公共工程委員會 (以下簡稱公共工程委員會)以
    調930018號調解書成立調解（以下簡稱系爭調解書），上訴
    人應給付被上訴人新臺幣（下同）2,584,889元（以下簡稱
    執行債權），並於同年12月13日寄發予上訴人。因兩造當時
    協議依現況驗收，系爭工程並未完工，不可能結算被上訴人
    所使用鋼筋水泥之數量，嗣上訴人於94年5月18日進行驗收
    ，始結算被上訴人是否超用材料，兩造乃就被上訴人超用材
    料等事實，多次於94年11月4日、同年月18日、95年2月9日
    開會就被上訴人超用材料等事實協議。因此，被上訴人主觀
    亦認超用材料並非在調解之範圍，被上訴人超用材料之事實
    ，係於兩造於調解成立後始進行結算，應為執行名義成立後
    之事實，故調解書所記載「兩造捨棄系爭工程之所有其他請
    求權」等語，並不包括被上訴人超用材料之部分。故被上訴
　　人於系爭工程超用材料之金額分別為散裝水泥3,547,688元
  　、袋裝水泥2,357,896.87元、鋼筋為2,495,729.79元，總計
    8,401,314.66元（以下簡稱抵銷債權），經催告被上訴人繳
    還之，被上訴人均置之不理，上訴人已於95年6月1日以一工
    工字第0950008524號函向被上人主張與被上訴人聲請原法院
    95年度執字第23805號給付工程款強制執行程序（以下簡稱
    系爭執行程序）執行名義所示執行債權2,584,889元為抵銷
    之意思表示，另再以96年8月22日提出之民事上訴理由二狀
    以抵銷債權與執行債權主張抵銷之。爰依強制執行法第14條
    第1項前段規定，請求系爭執行程序應予撤銷。原審判決上
    訴人敗訴，上訴人不服，提起上訴，聲明：(一)原判決廢棄。
    (二)上廢棄部分，系爭執行程序應予撤銷。
二、被上訴人則以：
  (一)兩造經公共工程委員會調解成立，上訴人應給付被上訴人47
    9,550,386元工程費用。扣除其他款項後，上訴人尚應給付
    2,584,889元執行債權。嗣上訴人遲未給付，被上訴人始以
    系爭調解書聲請系爭執行程序。另兩造曾就系爭工程之數量
    及單價進行數次書表之交換及協商，其中亦曾就鋼筋加工及
    阻立、混凝土等項目進行相關之意見交換，故依系爭調解書
    三、(二)記載「兩造同意捨棄系爭工程所有其他請求或權利之
    行使」，則上訴人所主張之系爭工程材料債權，屬系爭工程
    之其他所有請求權，為前述調解成立之確定效力所及，依政
    府採購法第85條之1第2項、民事訴訟法第416條第1項、第
    380條第1項規定，上訴人應不得再行主張抵銷。
  (二)上訴人計算超用材料，係以提單數量為計算依據，然其為上
    訴人自行製作報表，並未經兩造彙算，亦未經被上訴人簽收
    ，上訴人主張對被上訴人有8,590,172元之材料超用債權，
    顯屬無據。
  (三)依施工說明書第6.3條規定，承包商發生應補足或賠償之義
    務，係以材料有遺失、短少、或在裝卸搬運時損壞不能使用
    等情事為要件，本件係超用材料問題，並不適用該條規定等
    語，茲為抗辯。答辯聲明：上訴駁回。
三、兩造不爭執之事實（見本院卷第53頁反面）
  (一)被上訴人與上訴人於86年2月18日簽訂「基隆暖暖至宜蘭大
    溪改善暖暖至十分寮段（4K+220~7k+200）基平隧道新建工
    程（土木部分）」合約，由被上訴人承攬前揭工程，嗣兩造
    因工程糾紛，經公共工程委員會調解成立，上訴人應給付被
    上訴人479,550,386元工程費用，扣除調解成立前被上訴人
    已領工程款及調解書2條第1款之款項後，上訴人尚應給付2,
    584,889元予被上訴人，此有系爭調解書、上訴人95年6月1
    日及95年6月15日函可證（見原審卷第6頁至第8頁、第46頁
    、第47頁、第48頁）。
  (二)上訴人執前開調解書向原法院聲請強制執行，由原法院以95
    年度執字第23805號強制執行案件受理中，經本院調卷查核
    屬實。
四、上訴人主張其對被上訴人就系爭工程有超用材料債權8,401,
    314.66元，其得與執行債權抵銷之，惟為被上訴人所否認，
    並以前揭情詞置辯，查：
  (一)按抵銷固使雙方債務溯及最初得為抵銷時消滅，惟雙方互負
    得為抵銷之債務，並非當然發生抵銷之效力，必一方對於他
    方為抵銷之意思表示而後雙方之債務乃歸消滅，此觀民法第
    335條第1項規定自明。故給付之訴之被告對於原告有得為抵
    銷之債權，而在言詞辯論終結前未主張抵銷，迨其敗訴判決
    確定後表示抵銷之意思者，其消滅債權人請求之事由，不得
    謂非發生在該訴訟言詞辯論終結之後，依強制執行法第14
    條之規定，自得提起執行異議之訴（最高法院29年上字第11
    23號判例意旨參照）。本件上訴人主張其對被上訴人有抵銷
    債權，並於被上訴人向原法院聲請系爭執行事件後，主張與
    執行債權抵銷之，揆諸前開判例意旨，上訴人主張消滅被上
    訴人請求之事由，係發生在兩造於公共工程委員會成立調解
    即執行名義成立之後，其自得依強制執行法第14條第1項規
    定提起債務人異議之訴。被上訴人抗辯上訴人不得提起本件
    債務人異議之訴，不足為採，合先敘明。
  (二)上訴人對被上訴人是否有抵銷債權：
  1.依兩造於93年11月12日公共工程委員會成立之調解書記載：
    「調解成立內容及理由一、系爭隧道工程因未能獲地方政府
    同意自北口出土，導致施工方式變更，改由增加南口施作長
    度為之，終告貫通；惟因工期延期過久，期間遭逢居民抗爭
    、棄土運輸路線地方不同意運土車通過等不可抗力因素，兩
    造乃有終止合約之需要。終止合約所涉及工程結算數量、逾
    期罰款金額及棄土由南口運棄處理等運費…，因兩造未能合
    意，乃向本會提起調解。二、鑑於基平隧道施工尚未完成，
    如因爭議未能解決而長久擱置，已開挖段尚未襯砌勢將一步
    風化而可能導致向內擠壓而變形，甚而大規模崩落，不但需
    要重新修挖且造成通車日期之嚴重遲延，如此將增加未來之
    工程成本，且極不利於公共利益之維護。兼之，政府已投入
    新台幣（下同）二十七億於基隆暖暖至宜蘭大溪段改善工程
    計畫，惟受限於屬要徑工程之本隧道尚未完工，而致全線無
    法通連。考量政府採購法第六條所揭示之公共利益、為維護
    已投入資源之效益，兩造同意以下列方式調解爭議。(一)有關
    工期延長請求部分（1020天): …(二)有關已完成工程數量與
    計價部分 (請求差額計73,032,440元): …上述金額，尚應
    ：(1)扣減申請人應承擔超挖以混凝土回填費用（19,046,480
    元）；(2)扣減隧道內侵後續承商修挖費用（9,636,739元）
    ；(3)扣減抽崩段保險結付應自他造當事人給付扣除（1,247,
    56 9元）；(4)增加給付隧道開挖延長增加成本（1,100,947
    元）。綜上，他造當事人應給付申請人工程費用淨額為479,
    55 0,386元。三、基於調解目的，於調解成立後，兩造同意
    ：(一)本工程就現況結案驗收並依契約規定辦理保固手續後他
    造當事人解除申請人（按係指被上訴人）履約保證責任。(二)
    兩造同意捨棄系爭工程所有其他請求或權利之行使」，有系
    爭調解書附卷可稽（見原審卷第8頁）。足徵系爭調解書顯
    係兩造於終止契約後，經加、減結算上訴人應給付被上訴人
    之工程淨額費用為479,550,386元，即兩造就系爭工程所生
    爭議於終止契約時已一併解決，兩造並拋棄就此工程之所有
    其他請求權。上訴人主張其就系爭工程對被上訴人仍有超用
    材料抵銷債權存在，縱係屬實，亦已因上訴人於成立調解時
    讓步並拋棄其請求而消滅，上訴人嗣以有抵銷債權存在，並
    主張與執行債權抵銷之云云，顯屬所據，不足為採。
  2.上訴人雖主張系爭調解書僅係就延展工期及補償增加成本部
    分進行調解，而就被上訴人超用材料部分債權，未在調解之
    範圍云云。惟依前揭調解書記載爭議調解經過情形，固係被
    上訴人因就延展工期及補償增加成本與上訴人產生爭議而進
    行調解，惟兩造就調解成立之情形，並不限於前揭爭議，此
    觀上訴人於調解成立工程數量及計價後，主張應扣抵金額包
    括被上訴人超挖以混凝土回填費用、隧道內侵後續承商修挖
    費用、抽崩段保險結付費用、隧道開挖延長增加成本等4項
    費用請求權等至明，參酌上訴人復同意捨棄系爭工程「所有
    其他請求權」，復就抵銷債權未為任何保留，已如前述，則
    兩造顯已就系爭工程終止契約後被上訴人應給付之工程款為
    何已達成合意，且上訴人除前揭抵銷之請求外，均已拋棄其
    他所有請求權在案。上訴人主張調解書之效力不包括抵銷債
    權云云，無足可取。
  3.上訴人雖另主張其與被上訴人成立調解時，系爭抵銷債權尚
    未發生，無從於調解時為拋棄，且兩造於94年11月4日、94
    年11月18日、95年2月9日召開會議進行協調並做成相關結論
    ，兩造確實有合意於調解後再確認超用材料之數量云云。惟
    查：
  (1)證人陳鴻成即上訴人所屬工務課工務員於原審證稱：「（超
    用材料是否在調解前即發生的事實？）施工進行中雙方曾就
    超用材料的問題進行過調解，調解前即已發生超用材料的事
    實」；證人劉家駿即上訴人所屬工務所主任亦證稱：「（何
    時與被上訴人發生超用鋼筋水泥之爭執）我於91年10月底接
    任工務所主任，我接任後即有發生過超用問題並開過會，公
    共工程會調解前即有發生超用鋼筋水泥問題」，「（提示原
    證6、7、8）之前是否發生類似爭執。當時是否有開會這些
    會議？…我接任後即有發生過超用問題並開過會，公共工程
    會調解前即有發生超用鋼筋水泥問題，每月結算時即有發生
    超用的情形，…每個月都會知道被上訴人有超用鋼筋水泥的
    問題」等語（見原審卷第85頁），再參之被上訴人提出系爭
    工程於94年5月30日就上訴人所提供材料數量進行檢討，其
    會議內容記載「承商至91年4月15日寄領取散裝水泥…請承
    商修正施工日報表中局供材料數量」等語，足見系爭工程進
    行中，尚未進行本件調解前，上訴人每月均會得知被上訴人
    超用材料之事實及金額，且兩造曾數次就被上訴人超用材料
    問題進行會議協商等情至明。準此，依據上訴人所提供最後
    一日之施工日報表為91年7月15日，系爭工程因被上訴人早
    於91年7月間即已停工，即早已於91年7月間前，每月均已知
    悉被上訴人超用材料之事實至明。則本件被上訴人於93年1
    月8日聲請調解，而於93年11月12日成立調解時，上訴人就
    被上訴人超用材料為何，理應可以結算，並在調解時如同其
    扣抵前揭二(二)超挖費用等4項金額，惟上訴人不徒此舉，仍
    於調解時拋棄其對被上訴人所有其他請求權，上訴人嗣後主
    張其對被上訴人仍有系爭抵銷債權並據以主張與執行債權抵
    銷云云，無足可取。
  (2)至上訴人所提出調解後兩造於94年11月4日、94年11月18日
    、95年2月9日會議記錄（見原審卷第90頁至第99頁），僅能
    證明兩造於調解後就局供材料數量問題進行協議，上訴人仍
    就被上訴人有超用材料之事實亟與被上訴人進行會議協商，
    而依其各次會議結論：94年11月4日部分：(一)由於雙方對局
    供材料領用數量有爭議，經協議擇期再召開協商會。94年11
    月18日部分：(一)工程結算書內，局供材料結算數量及損耗率
    ，經雙方查核比對沒有問題，同意辦理。(二)局供材料工地簽
    收單，由基福工務所清查材料供應商，並以公函請材料供應
    商提供材料進場簽收單證明。(三)本案俟基福工務所清查完畢
    後，於材料供應商函復後，另再擇期召開研商會。95年2月9
    日部分：(一)經核對本所彙整製作之局供材供應商提供散（袋
    ）裝水泥及鋼筋工地簽收單情形一覽表結果，所統計之供料
    數量與公路總局第一局養護工程處供應之數量相吻合。(二)局
    供材料工地簽收單與公路總局第一局養護工程處經辦之局供
    材驗收證明單等資料文件，由基福公務所提供部分影本，由
    森榮營造有限公司出席開會人員攜回研議，請森榮營造有限
    公司於95年2月22日以將文認定意見函復基福工務所，以供
    續辦事宜等。其既未能證明被上訴人超用材料之事實發生於
    執行名義成立後，上訴人對被上訴人有抵銷債權，且依會議
    結論，僅係被上訴人同意基福工務所與上訴人就局供材料數
    量之內部作業相符而已。被上訴人並未因其參與前揭三次協
    商會議而同意上訴人對被上訴人有抵銷債權存在。上訴人以
    兩造於調解成立後仍就超用工程材料進行協調，據以主張抵
    銷債權非在調解成立範圍內云云，無足可取。
  (三)綜上所述，兩造既係就系爭工程終止所生之爭議一併解決而
    成立調解，且被上訴人就抵銷債權未保留其權利，應認該權
    利已因調解讓步，視為拋棄而消滅。上訴人以其對被上訴人
    有抵銷債權，並與執行債權主張抵銷後，請求撤銷系爭執行
    程序，即屬無據，應予駁回。
五、綜上所述，上訴人主張其對被上訴人有抵銷債權，並得與執
    行債權抵銷，為不足採。從而，上訴人本於強制執行法第14
    條第1項規定，請求將系爭執行程序撤銷，為無理由，不應
    准許。原審為上訴人敗訴之判決，其理由雖有不同，惟結論
    並無二致，仍應認其上訴為無理由。上訴意旨指摘原判決不
    當，求予廢棄改判，為無理由，應予駁回。
六、本件事證已明，兩造其餘攻擊防禦方法及未經援用之證據，
    經本院審酌後，核與本件之結論，不生影響，爰不一一贅述
    ，附此敘明。
七、據上論結，本件上訴為無理由，依民事訴訟法第449條第1項
    、第2項、第78條，判決如主文。
中    華    民    國    96    年    10    月    16    日
                    民事第十一庭
                        審判長法  官   鄭雅萍
                              法  官   詹文馨
                              法  官   蘇芹英
正本係照原本作成。
如不服本判決，應於收受送達後20日內向本院提出上訴書狀，其
未表明上訴理由者，應於提出上訴後20日內向本院補提理由書狀
（均須按他造當事人之人數附繕本）上訴時應提出委任律師或具
有律師資格之人之委任狀；委任有律師資格者，另應附具律師資
格證書及釋明委任人與受任人有民事訴訟法第466條之1第1項但
書或第2項（詳附註）所定關係之釋明文書影本。
中　　華　　民　　國　　96　　年　　10　　月　　16　　日
　　　　　　　　　　　　　　　書記官   林初枝
附註：
民事訴訟法第466條之1（第1項、第2項）：
對於第二審判決上訴，上訴人應委任律師為訴訟代理人。但上訴
人或其他法定代理人具有律師資格者，不在此限。
上訴人之配偶、三親等內之血親、二親等內之姻親，或上訴人為
法人、中央或地方機關時，其所屬專任人員具有律師資格並經法
院認為適當者，亦得為第三審訴訟代理人。
